ACORDAO-COMPLETO-2543506

ACÓRDÃO 7724/2022 ATA 38/2022 - PRIMEIRA CÂMARA

VISTOS, relatados e discutidos estes autos que tratam de pedido de reexame interposto por Maristela de Jesus Santos Cunha, contra o Acórdão 13363/2021-TCU-Primeira Câmara, que julgou ilegal o ato de sua aposentadoria no cargo de Analista Judiciário, especialidade Execução de Mandatos (Oficial de Justiça Avaliador) , em decorrência do recebimento cumulativo de Gratificação de Atividade Externa - GAE e quintos relativos ao exercício das funções FC-4 e FC-5.
ACORDAM os Ministros do Tribunal de Contas da União, reunidos em Sessão da 1ª Câmara, ante as razões expostas pelo relator e com fundamento nos arts. 33 e 48 da Lei 8.443/1992, em:
9.1. conhecer do pedido de reexame e, no mérito, dar-lhe provimento parcial, para excluir o item 9.2.1 e dar nova redação ao item 9.2.2 do Acórdão 13363/2021-TCU-Primeira Câmara, nos seguintes termos, mantendo-se os demais termos do acórdão recorrido: 
"9.2.2. promova, no prazo de quinze dias, a contar da notificação desta decisão, o destaque da parcela incorporada a título de quintos a partir do exercício de funções comissionadas entre 8/4/1998 e 4/9/2001 e a transforme em parcela compensatória, devendo ela ser absorvida por quaisquer reajustes futuros, consoante decidido pelo STF no RE 638.115/CE, caso tenha sido concedida por decisão judicial não transitada em julgado ou por decisão administrativa;" e
9.2. dar ciência desta deliberação à recorrente e ao órgão de origem, esclarecendo que não constitui ilegalidade o pagamento de quintos incorporados antes do ingresso de servidor no cargo de Analista Judiciário - Oficial de Justiça de forma acumulada com a Gratificação de Atividade Externa.

Pedido de Reexame interposto Maristela de Jesus Santos Cunha, contra o Acórdão 13.363/20211ª Câmara, que julgou ilegal o ato de sua aposentadoria no cargo de Analista Judiciário, especialidade Execução de Mandatos (Oficial de Justiça Avaliador), em decorrência do recebimento cumulativo de Gratificação de Atividade Externa (GAE) e quintos adquiridos pela interessada quando do exercício de cargo distinto do de Oficial de Justiça.

Primeira Câmara

Tribunal Regional Federal da 1ª Região

3. Recorrente: Maristela de Jesus Santos Cunha

13.1. Ministros presentes: Walton Alencar Rodrigues (Presidente), Benjamin Zymler, Vital do Rêgo e Jorge Oliveira (Relator).
13.2. Ministros-Substitutos presentes: Augusto Sherman Cavalcanti e Weder de Oliveira.

ACORDAO-COMPLETO-2562346

Acórdão 9214/2022 - Primeira Câmara

JORGE OLIVEIRA

Ministro Vital do Rêgo

Adoto como relatório a instrução a seguir transcrita produzida no âmbito da Secretaria de Recursos (peça 35) , aprovada pela instância superior da unidade (peça 36) , cuja proposta de encaminhamento foi ratificada pelo Ministério Público de Contas:
"INTRODUÇÃO
	Trata-se de pedido de reexame interposto pela Sra. Maristela de Jesus Santos Cunha (peça 14) , contra o Acórdão 13363/2021-TCU-Primeira Câmara (peça 8) , que teve como relator o Excelentíssimo Senhor Ministro Vital do Rêgo.
	A deliberação recorrida apresenta o seguinte teor:
VISTOS, relatados e discutidos estes autos que tratam de ato de concessão de aposentadoria emitido pelo Tribunal Regional Federal da 1ª Região em favor da ex-servidora Maristela de Jesus Santos Cunha;
ACORDAM os Ministros do Tribunal de Contas da União, reunidos em Sessão da 1ª Câmara, com fundamento no art. 71, inciso III, da Constituição Federal, nos arts. 1º, inciso V, e 39, inciso II, da Lei 8.443/1992, no art. 260, § 1º, do RI/TCU e ante as razões expostas pelo Relator, em:
9.1. considerar ilegal o ato de concessão de aposentadoria emitido em favor de Maristela de Jesus Santos Cunha (XXX.934.496-XX) , recusando o respectivo registro;
9.1.1. dispensar a devolução dos valores indevidamente recebidos até a data da ciência, pelo Tribunal Regional Federal da 1ª Região, do presente acórdão, com base no Enunciado 106 da Súmula da Jurisprudência do TCU;
9.2. determinar ao Tribunal Regional Federal da 1ª Região, com base no art. 45 da Lei 8.443/1992, que:
9.2.1. faça cessar os pagamentos decorrentes do ato impugnado, comunicando ao TCU, no prazo de 15 (quinze) dias, as providências adotadas, nos termos do art. 262, caput, do Regimento Interno do TCU, art. 8º, caput, da Resolução-TCU 206/2007 e art. 19, caput, da Instrução Normativa-TCU 78/2018;
9.2.2. emita novo ato de aposentadoria, livre da irregularidade apontada, submetendo-o ao TCU, no prazo de 30 (trinta) dias, consoante os arts. 262, § 2º, do Regimento Interno do TCU e 19, § 3º, da Instrução Normativa TCU 78/2018;
9.2.3. comunique à interessada o teor desta decisão, alertando-a de que o efeito suspensivo proveniente da interposição de eventual recurso não a exime da devolução dos valores percebidos indevidamente após a respectiva notificação, caso o recurso não seja provido;
9.2.4. no prazo de 30 (trinta) dias, contados da ciência desta decisão, envie a este Tribunal documentos comprobatórios de que a interessada está ciente da presente deliberação (grifos acrescidos) .
HISTÓRICO 
	Como histórico, é esclarecedor o seguinte excerto de voto do relator a quo:
	Observo que a ex-servidora Maristela de Jesus Santos Cunha ocupou o cargo de Analista Judiciário, especialidade Execução de Mandatos (Oficial de Justiça Avaliador) , e que, em seu ato de aposentadoria, consta a incorporação de quintos referentes ao exercício das funções FC-5 e FC-4. Segundo consta no formulário de peça 3, tais funções foram exercidas pela interessada em atividades distintas daquelas descritas na atribuição de executante de mandatos. No referido ato, consta também dos proventos, a Gratificação de Atividade Externa, criada pela Lei 11.416/2006, exclusivamente para os Analistas Judiciários da especialidade Execução de Mandatos.
	No caso concreto dos autos, observo que, a despeito de a incorporação de quintos ter se dado pelo exercício de função distinta da inerente ao cargo efetivo, é irregular a percepção de parcela decorrente da incorporação de quintos, independentemente da função ocupada, cumulativamente com a Gratificação de Atividade Externa (GAE) , vantagem esta devida exclusivamente ao Oficial de Justiça Avaliador, por disposição literal do art. 16 da Lei 11.416/2006. Senão vejamos o teor do referido artigo:
"Art. 16.  Fica instituída a Gratificação de Atividade Externa - GAE, devida exclusivamente aos ocupantes do cargo de Analista Judiciário referidos no § 1º do art. 4º desta Lei.
§ 1º A gratificação de que trata este artigo corresponde a 35% (trinta e cinco por cento) do vencimento básico do servidor.
§ 2º  É vedada a percepção da gratificação prevista neste artigo pelo servidor designado para o exercício de função comissionada ou nomeado para cargo em comissão."  (grifei) 
	Do exposto, não é demais concluir que se a GAE não é devida ao servidor ativo que exerce função ou cargo em comissão, não é possível concedê-la ao inativo que se aposenta com as vantagens previstas, por exemplo, no art. 193 da Lei 8.112/1990, sob pena de conferir tratamento mais vantajoso ao inativo que ao ativo. Nesse contexto, ou o inativo carreia para sua aposentadoria as vantagens decorrentes da incorporação de quintos ou percebe a gratificação criada para remunerar o Oficial de Justiça pelo desempenho exclusivo das atribuições típicas de seu cargo.
ADMISSIBILIDADE
	Reitera-se o exame de admissibilidade efetuado pelo Sar/Serur (peça 26) , ratificado pelo Ministro-Relator Jorge Oliveira (peça 30) , que concluiu pelo conhecimento do pedido de reexame, com fundamento no artigo 48 da Lei 8.443/1992, c/c os artigos 285 e 286, parágrafo único, do RI/TCU, suspendendo-se os efeitos dos subitens 9.1, 9.2, 9.2.1 e 9.2.2 do Acórdão 13363/2021-TCU-Primeira Câmara.
EXAME DE MÉRITO
 Delimitação
	Constitui objeto do presente recurso definir se:
houve a incidência da decadência;
é legal a acumulação de quintos com a GAE;
houve violação aos princípios da irredutibilidade de vencimentos e do caráter contributivo das parcelas impugnadas;
houve violação ao princípio da segurança jurídica.
 Da decadência
	A recorrente aduz ter havido a incidência da decadência, com base nos seguintes argumentos:
	No presente caso, tanto os quintos incorporados, transformados em VPNI, quanto a GAE, são pagos, cumulativamente, há mais de 10 (dez) anos, de forma contínua e ininterrupta. A VPNI, em si, foi incorporada há 20 (vinte) anos. Logo, mesmo uma análise superficial torna evidente que transcorreu o prazo decadencial previsto no parágrafo primeiro do artigo 54 da Lei 9.784/1999.
Análise:
	Quanto à decadência administrativa, essa só é configurada quando o processo não é julgado após 5 anos contados de sua chegada ao TCU. 
	Pacificando de vez o tema, o STF fixou a seguinte tese de repercussão geral (tema 445) , no bojo no RE 636.553, de relatoria do Min. Gilmar Mendes:
Em atenção aos princípios da segurança jurídica e da confiança legítima, os Tribunais de Contas estão sujeitos ao prazo de 5 anos para o julgamento da legalidade do ato de concessão inicial de aposentadoria, reforma ou pensão, a contar da chegada do processo à respectiva Corte de Contas. (destacou-se) 
	Assim, como o ato em reexame foi enviado ao TCU apenas em 12/11/2019 (peça 3) e apreciado na Sessão da Primeira Câmara de 14/9/2021 (peça 8) , não há que se falar em decadência administrativa, nem em prescrição quinquenal, nem em obrigatoriedade de oitiva prévia da interessada.
	Assim, propõe-se a rejeição dos argumentos apresentados pela recorrente.
Da GAE e dos quintos
	 A recorrente aduz que tem direito à GAE cumulativamente com os quintos, com base nos seguintes argumentos:
	Veja-se que, na presente situação, o recorrente exerceu funções comissionadas diversas daquelas inerentes ao cargo de Oficial de Justiça, período em que adquiriu direito à incorporação de quintos, posteriormente transformados em VPNI. Entretanto, o recorrente voltou a exercer suas atribuições típicas, sem o exercício de qualquer função comissionada, fazendo jus ao recebimento da GAE. 
	Dessa forma, é inquestionável que, durante o período em que recebeu a GAE quando em atividade, o recorrente não exercia qualquer função comissionada em acumulo, já que é esta a vedação trazida pela 8.112/1990.
	Com efeito, antes da criação da Gratificação de Atividade Externa (GAE) , o recorrente adquiriu o direito à incorporação (ou à atualização) da FC pelo exercício da função de executante de mandados. Na forma da legislação regência, os quintos foram transformados em VPNI e incorporados como parcela definitiva da remuneração, integrada ao patrimônio jurídico de cada servidor.
	A Lei 11.416/2006 criou a Gratificação de Atividade Externa - GAE, devida a todos os Oficiais de Justiça que estiverem no efetivo exercício de suas funções. Portanto, essa sim se constitui como uma parcela remuneratória própria do cargo efetivo de Analista Judiciário, especialidade Oficial de Justiça Avaliador Federal, vez que independe de qualquer designação e compõe a estrutura remuneratória do cargo efetivo.
	Nesse sentido, a legislação em vigor desde a instituição da GAE afirmou a sua compatibilidade com as demais parcelas remuneratórias já incorporadas. Entre a GAE e qualquer VPNI é impossível a existência de bis in idem, seja porque é posicionamento pacificado na jurisprudência que a VPNI não guarda conexão com a parcela que lhe deu origem, seja no caso concreto, a incorporação se deu pelo exercício de funções comissionadas diversas.
Análise:
	Sobre o tema da cumulação de GAE com quintos, merece destaque o seguinte acórdão do STF, prolatado por ocasião da apreciação do Mandado de Segurança 35.452:
"MANDADO DE SEGURANÇA IMPETRADO CONTRA ACÓRDÃO EMANADO DO E. TRIBUNAL DE CONTAS DA UNIÃO - APOSENTADORIA - ATO CONCESSIVO INICIAL - REGISTRO - PROCEDIMENTO DE CONTROLE EXTERNO DE LEGITIMIDADE JURÍDICA (CF, ART. 71, III) - [...] INACUMULABILIDADE DE DETERMINADA GRATIFICAÇÃO (GAE ) COM A REMUNERAÇÃO PERTINENTE AO EXERCÍCIO DE FUNÇÃO COMISSIONADA OU DE CARGO EM COMISSÃO (LEI Nº 11.416/2006 , ART. 16, § 2º) - INOCORRÊNCIA, EM TAL SITUAÇÃO, DE OFENSA ÀS CLÁUSULAS CONSTITUCIONAIS DO DIREITO ADQUIRIDO E DA IRREDUTIBILIDADE DO ESTIPÊNDIO FUNCIONAL, QUANDO RETIFICADO O ATO DE APOSENTADORIA, POR DETERMINAÇÃO DO TCU, NO CONTEXTO DO PROCEDIMENTO ADMINISTRATIVO DE REGISTRO - PRECEDENTES - PARECER DA DOUTA PROCURADORIA-GERAL DA REPÚBLICA PELA DENEGAÇÃO DA SEGURANÇA - RECURSO DE AGRAVO IMPROVIDO" (Segunda Turma, relator Min. Celso de Mello, julgado em 10/10/2020) . (destaques acrescidos) 
	Merece destaque o voto que fundamentou o Mandado de Segurança 35.452, de autoria do Ministro Celso de Mello:
"Impõe-se destacar, ainda, quanto ao outro fundamento em que se apoia este 'writ' mandamental, que se revela inacolhível a pretensão formulada pela parte recorrente no sentido de ser legítimo o recebimento da parcela remuneratória concernente à Gratificação de Atividade Externa - GAE cumulativamente com quintos incorporados, decorrentes do exercício de função comissionada.
Com efeito, a norma inscrita no art. 16, § 2º, da Lei nº 11.416/2006 veda a percepção conjunta da GAE com parcelas remuneratórias oriundas do exercício de função comissionada, não importando, para esse específico efeito, que referida parcela tenha sido incorporada, a título de 'quintos', aos vencimentos da impetrante.
Extremamente esclarecedora, quanto a esse fundamento, passagem do parecer que o Ministério Público Federal produziu, nestes autos, sobre o tema em questão:
'É relevante registrar, além disso, que o art. 16, § 2º, da Lei 11.416/06 e o art. 3º da Portaria Conjunta nº 01/2007 do STF repelem expressamente a cumulação da GAE com a remuneração relativa ao exercício de função comissionada ou cargo em comissão. A vedação, aliás, como entendeu o TCU, não se restringe aos servidores em atividade, mas também se estende aos inativos, porquanto a finalidade da norma é impedir que o servidor, seja ativo ou inativo, receba verba de natureza semelhante, concedida sob o mesmo título. Frise-se, ainda, que o fato de o servidor ter carreado para os seus proventos a VPNI não desnatura a natureza da vantagem de ser retribuição pelo exercício de função comissionada na atividade'.
	Nessa ordem de ideias, opina-se pela rejeição dos argumentos da recorrente.
Da irredutibilidade dos vencimentos e do caráter contributivo
	A recorrente aduz que teria havido violação ao princípio da irredutibilidade de vencimentos e ao caráter contributivo, com base nos seguintes argumentos:
	O inciso XV do art. 37 da Constituição da República dispõe sobre o direito de irredutibilidade dos vencimentos dos servidores públicos.
	Se houve a incidência de contribuição previdenciária sobre ambas as parcelas, deve haver a incorporação aos proventos de aposentadoria, devido ao caráter contributivo do regime previdenciário. Bem por isso que a não incidência da contribuição previdenciária sobre verbas não incorporáveis aos proventos se dá devido ao caráter contributivo do sistema previdenciário, já que se faz necessária a contraprestação efetiva ou potencial.
Análise:
	No que tange ao argumento da violação ao princípio da irredutibilidade dos proventos, destaca-se que, de acordo com o e. STF, não há óbice à redução de proventos caso alguma parcela/vantagem esteja sendo paga ao arrepio da lei, nos termos do entendimento proferido no âmbito do MS 25.552, de relatoria da Ministra Cármen Lúcia, verbis: 
EMENTA: MANDADO DE SEGURANÇA. ATO DO TRIBUNAL DE CONTAS DA UNIÃO. APOSENTADORIA DE MAGISTRADO.[...]. DECADÊNCIA ADMINISTRATIVA E OFENSA AO PRINCÍPIO DA IRREDUTIBILIDADE DE SALÁRIOS NÃO CONFIGURADAS. [...]3. O Supremo Tribunal Federal pacificou entendimento de que, sendo a aposentadoria ato complexo, que só se aperfeiçoa com o registro no Tribunal de Contas da União, o prazo decadencial da Lei n. 9.784/99 tem início a partir de sua publicação. Aposentadoria do Impetrante não registrada: inocorrência da decadência administrativa. 4. A redução de proventos de aposentadoria, quando concedida em desacordo com a lei, não ofende o princípio da irredutibilidade de vencimentos. Precedentes. 5. Segurança denegada (grifos acrescidos) .
	No que tange à incidência da contribuição previdenciária sobre as parcelas impugnadas, observa-se que, se determinada parcela está sendo paga ao arrepio do ordenamento jurídico, não é o fato de incidir contribuição previdenciária sobre essa parcela que a transmudará de ilegal para legal.
	Nesse sentir, não há como se acolher o argumento da recorrente.
Da segurança jurídica
	A recorrente aduz violação ao princípio da segurança jurídica, com base nos seguintes argumentos:
	Ainda que não se reconheça a decadência administrativa ou a legalidade da cumulação da GAE com a VPNI de quintos, deve ser levada em consideração a parcela compensatória instituída como modo de procedimento do próprio Tribunal de Contas da União, para privilegiar a boa-fé dos servidores que a recebem.
	Em situações análogas - envolvendo servidores do seu quadro - o TCU usa a LINDB como referência para estabelecer compensação com reajustes futuros (e sem retroatividade) , privilegiando a segurança-jurídica e a boa-fé dos servidores que recebem parcelas com suposto vício de ilegalidade. Um exemplo é o Acórdão 2988/2018-TCU-Plenário.
	Como se verifica do mencionado acórdão, o Tribunal de Contas da União, no que se refere a servidores do seu quadro de pessoal, observou a segurança jurídica e somente determinou absorção da parcela pelos reajustes vindouros, como não poderia deixar de ser, já que há impropriedade na pretensão de retroagir entendimento para haver compensação com reajustes pretéritos.
	Contudo, no que tange aos Oficiais de Justiça Avaliadores Federais, o entendimento é diverso e mais gravoso, tendo a Corte determinado o imediato corte da parcela.
	A possibilidade de transformação em parcela compensatória também se coaduna com o recente julgamento dos Embargos de Declaração no Recurso Extraordinário nº 638.115, no qual o Supremo entendeu ser indevida a cessação imediata do pagamento de quintos, garantindo a modulação a fim de que a parcela seja mantida até a absorção por reajustes futuros.
	Como expressão fundamental do Estado Democrático de Direito, é necessário que se observe o princípio da segurança jurídica, envolvendo a proteção da boa-fé e a confiança dos administrados nos atos da Administração. Devido a isso é que deve ser mantido o direito ao pagamento das parcelas incorporadas e percebidas de boa-fé durante período superior a cinco anos, ou, ao menos, garantida a compensação por reajustes futuros, e não pretéritos.
	Ademais, os atos administrativos são dotados da presunção de legalidade e legitimidade, diante do que a partir da percepção das vantagens, cria-se a fiel expectativa de que a parcela percebida de boa-fé está incorporada na sua totalidade ao patrimônio jurídico dos Oficiais de Justiça, conforme evidencia o normativo brasileiro.
	Logo, a supressão de GAE ou da VPNI, concedidas com base na legislação regente e há mais de cinco anos, não se coaduna com a garantia da segurança jurídica, extraída do inciso XXXVI artigo 5º da Constituição e expressa no artigo 2º da Lei nº 9.784.
Análise:
	Sobre o princípio da segurança jurídica, cabe lembrar que a sedimentada jurisprudência da Suprema Corte é no sentido de classificar como ato complexo a concessão de aposentadoria, reforma ou pensão, consoante os seguintes julgados (RMS 3881/SP, MS 19875/DF, RE 195861/ES e MS 23665/DF) .
	Assim, sendo o ato de aposentadoria complexo, este somente passa a estar plenamente formado (perfeito) , válido (aferição da legalidade com reflexo de definitividade perante a Administração) e eficaz (plenamente oponível a terceiros, deixando de apresentar executoriedade provisória) quando recebe o registro pela Corte de Contas. Tal entendimento decorre do disposto no inciso III do art. 71 da Constituição Federal, que estabelece que compete ao Tribunal de Contas da União apreciar, para fins de registro, a legalidade dos atos de admissão, assim como a concessão de aposentadoria, reforma ou pensão.
	Nessa perspectiva, impõe-se reconhecer que referido ato possui natureza precária (cf., e.g., Acórdão 2482/2007-TCU-Primeira Câmara, Relator Augusto Nardes) , razão pela qual, até que haja o efetivo julgamento e o consequente registro pela Corte de Contas, não há que se falar em  ato jurídico perfeito, tendo em vista a ausência de aperfeiçoamento e definitividade do ato.
	A propósito do tema, colaciona-se entendimento esposado pela Corte Constitucional ao decidir no âmbito do RE-195.861/ES:
APOSENTADORIA - ATO ADMINISTRATIVO DO CONSELHO DA MAGISTRATURA - NATUREZA - COISA JULGADA ADMINISTRATIVA - INEXISTÊNCIA. O ato de aposentadoria exsurge complexo, somente se aperfeiçoando com o registro perante a Corte de Contas. Insubsistência da decisão judicial na qual assentada, como óbice ao exame da legalidade, a coisa julgada administrativa. (grifos acrescidos) 
	No caso em apreço, não houve o respectivo registro em razão da constatação de ilegalidade no ato, o que afasta, por si só, a presunção de legitimidade do ato administrativo que concedeu o benefício ao recorrente, não havendo, assim, que se falar em violação da segurança jurídica ou de proteção da confiança. 
	Quanto à boa-fé da recorrente, tenha-se presente que foi considerada ao se dispensar a devolução dos valores indevidamente recebidos, nos termos do acórdão recorrido.
	É sobremodo importante ressaltar que este Tribunal tem o poder/dever de apreciar, para fins de registro, os atos de pensão civil na esfera federal, nos termos do art. 71 da Lei Maior. Esta prerrogativa não pode ser infirmada pela sobreposição dos princípios da razoável duração do processo e da eficiência na Administração Pública.
	A modulação adotada no Acórdão 2988/2018-TCU-Plenário ocorreu, tão somente, para os atos já registrados por esta Corte de Contas, conforme se depreende do seu subitem 9.3:
9.3. determinar à Secretaria-Geral de Administração que transforme em vantagem pessoal, passível de absorção pelos reajustes específicos concedidos às carreiras a que pertencem os servidores deste Tribunal, a retribuição parcial da função comissionada ("opção") paga a inativos e pensionistas cujos proventos são calculados com base na remuneração do servidor ativo e cujos atos concessórios já tenham sido objeto de registro.
	Ora, no caso em reexame, o ato administrativo é precário, vez que não houve o respectivo registro em razão da constatação de ilegalidade, o que afasta, por si só, a presunção de legitimidade do ato administrativo que concedeu o benefício à recorrente. Assim, não é possível a modulação pleiteada pela recorrente.
	Nessa ordem de ideias, opina-se pela rejeição dos argumentos apresentados.
CONCLUSÃO
	Da análise de mérito, conclui-se que:
não houve a incidência da decadência;
é ilegal a acumulação de quintos com a GAE;
não houve violação ao princípio da irredutibilidade de vencimentos; e o fato de haver contribuição previdenciária sobre as parcelas impugnadas não as transmuda de ilegal para legal;
não houve violação ao princípio da segurança jurídica.
	Por conseguinte, deve-se negar provimento ao presente recurso.
PROPOSTA DE ENCAMINHAMENTO
	Ante o exposto, submetem-se os autos à consideração superior, propondo-se, com fundamento no art. 48 da Lei 8.443/1992:
	a) conhecer do recurso interposto, para, no mérito, negar-lhe provimento;
	b) informar a recorrente e demais interessados do acórdão a ser proferido, destacando que o relatório e o voto que o fundamentam podem ser acessados por meio do endereço eletrônico www.tcu.gov.br/acordaos."
	É o relatório.

Rudi Meira Cassel (22256/OAB-DF), representando Maristela de Jesus Santos Cunha.

Procurador Sergio Ricardo Costa Caribé

PEDIDO DE REEXAME. APOSENTADORIA. RECEBIMENTO CUMULATIVO DA GAE E DE QUINTOS. ATO ILEGAL COM NEGATIVA DE REGISTRO. CONHECIMENTO DO RECURSO. QUINTOS DECORRENTES DE FUNÇÕES EXERCIDAS EM CARGO ANTERIOR. PROVIMENTO PARCIAL. QUINTOS INCORPORADOS NO PERÍODO DE 08/04/1998 A 04/09/2001. ILEGALIDADE. DETERMINAÇÃO.

APOSENTADORIA (APOS)

Secretaria de Recursos (Serur)

Atendidos os requisitos de admissibilidade, conheço do pedido de reexame interposto por Maristela de Jesus Santos Cunha, contra o Acórdão 13363/2021-TCU-Primeira Câmara, que julgou ilegal o ato de sua aposentadoria no cargo de Analista Judiciário, especialidade Execução de Mandatos (Oficial de Justiça Avaliador) , em decorrência do recebimento cumulativo de Gratificação de Atividade Externa - GAE e quintos relativos ao exercício das funções FC-4 e FC-5.
2.	Consignou o Relator a quo, Ministro Vital do Rêgo, no voto da decisão recorrida que:
" (...) tais funções foram exercidas pela interessada em atividades distintas daquelas descritas na atribuição de executante de mandatos. No referido ato, consta também dos proventos, a Gratificação de Atividade Externa, criada pela Lei 11.416/2006, exclusivamente para os Analistas Judiciários da especialidade Execução de Mandatos.
No caso concreto dos autos, observo que, a despeito de a incorporação de quintos ter se dado pelo exercício de função distinta da inerente ao cargo efetivo, é irregular a percepção de parcela decorrente da incorporação de quintos, independentemente da função ocupada, cumulativamente com a Gratificação de Atividade Externa (GAE) , vantagem esta devida exclusivamente ao Oficial de Justiça Avaliador, por disposição literal do art. 16 da Lei 11.416/2006. Senão vejamos o teor do referido artigo:
"Art. 16. Fica instituída a Gratificação de Atividade Externa - GAE, devida exclusivamente aos ocupantes do cargo de Analista Judiciário referidos no § 1º do art. 4º desta Lei.
§ 1º A gratificação de que trata este artigo corresponde a 35% (trinta e cinco por cento) do vencimento básico do servidor.
§ 2º É vedada a percepção da gratificação prevista neste artigo pelo servidor designado para o exercício de função comissionada ou nomeado para cargo em comissão."  (grifo do original) 
3.	Quanto ao mérito, após examinarem os argumentos apresentados pela recorrente, tanto a Serur como o MPTCU opinaram pelo não provimento do pedido de reexame.
4.	Lamento, todavia, ter que discordar dos mencionados pareceres, por uma questão fática peculiar ainda não examinada especificamente.
5.	Não desconheço o entendimento pacífico desta Corte de que é vedado o pagamento da GAE cumulativamente com os quintos decorrentes do exercício de função comissionada inerente aos ocupantes do cargo de Oficial de Justiça (Acórdão 3023/2022-TCU-Segunda Câmara, 13.312/2022 - 1ª Câmara, 1.738/2021 - 1ª Câmara, 3.574/2019 - 2ª Câmara e 2.784/2016 - Plenário) e do Supremo Tribunal Federal (MS 34.727/DF, MS 35.193/DF, MS 35.452/DF, MS 35.662/DF, MS 35.684/DF, MS 35.685/DF, MS 35.686/DF, MS 35.880/DF e MS 36.869/DF) .
6.	Entretanto, ocorre que os quintos que constam do ato de aposentação em apreciação foram incorporados antes da posse da recorrente no cargo de Oficial de Justiça, que veio a ocorrer somente em 3/10/2000.
7.	No período de 17/2/1988 a 2/10/2000, a interessada, ainda no exercício do cargo de Técnico Judiciário, logrou incorporar 1/5 de FC-4 de Supervisor Assistente e 4/5 de FC-5 de Supervisor, que passaram a integrar o seu patrimônio funcional. Trata-se, portanto, de um direito adquirido, cuja percepção lhe é assegurada, ainda que venha a mudar de cargo ou carreira no âmbito do serviço público federal.
8.	A propósito, dada a sua natureza de vantagem pessoal, lembro que, mesmo que um servidor venha a mudar de cargo efetivo ainda que seja para ocupar um cargo em um Poder distinto do originário da incorporação quintos efetuada, ser-lhe-á assegurada a percepção desse benefício, tal como previsto no art. 10, § 2º, inc. II da Lei 8.911/1994, mediante a conversão dos quintos em parcelas equivalentes, de modo a compatibilizá-los com a nova estrutura remuneratória a que fará jus.
9.	Nesse contexto, em que os quintos não foram adquiridos pela recorrente no curso do exercício do cargo de Oficial de Justiça, julgo que o disposto no § 2º do art. 16 da Lei 11.416/2006, que estabelece uma vedação aos ocupantes desse específico cargo, não pode alcançar uma vantagem pessoal adquirida prévia e regularmente pelo exercício de outro cargo público.
10.	Essa vedação prevista no dispositivo citado, aliás, tem um objetivo óbvio e louvável: desestimular, por meio da proibição do recebimento cumulativo da GAE, que o servidor ocupante do cargo de Oficial de Justiça, atraído pela remuneração adicional de uma função comissionada, afaste-se das atividades próprias do seu cargo efetivo para o desempenho de uma atividade de chefia ou assessoramento.
11.	Com efeito, seria um contrassenso admitir que a mesma lei, que objetivou conceder ao Oficial de Justiça uma retribuição adicional em face de suas atribuições próprias em comparação ao Analista Judiciário, mediante a criação da GAE, estimulando-o a permanecer no exercício da cargo efetivo, findasse por tornar desinteressante aos servidores públicos que tenham quintos incorporados o ingresso nessa carreira, por vedar a eles um direito que é garantido, em regra, aos demais servidores públicos federais.
12.	Diante disso, entendo, no caso concreto, legal o pagamento dos quintos acumuladamente com a GAE, por não serem aqueles inerentes à estrutura remuneratória do cargo de Técnico Judiciário anteriormente ocupado e por não caracterizarem um bis in idem, pois decorreram do exercício de típicas funções de confiança, cujas investiduras dependiam de escolha por parte da autoridade e as exonerações poderiam se dar ad nutum. Funções essas que não se confundem com a GAE, que é privativa dos titulares do cargo de Oficial de Justiça. Na hipótese, não há, portanto, pagamento de verba de natureza semelhante, concedida sob o mesmo título.
13.	Importante ressaltar, ademais, que em todos os mandados de segurança examinados pelo STF acerca da matéria, relacionados anteriormente, os impetrantes intentaram desconstituir deliberações desta Corte que consideraram ilegais as acumulações de GAE com quintos decorrentes de funções inerentes ao cargo de Oficial de Justiça. Refiro-me aos Acórdão 2784/2016-TCU-Plenário, 353/2017-1ª Câmara, 1.616/2017- 1ª Câmara, 2.400/2017- 1ª Câmara e 3.211/2017- 1ª Câmara.
14.	A Suprema Corte não decidiu nesses casos se a incorporação de quintos em decorrência do exercício de outras funções que não as inerentes ao exercício do cargo de Oficial de Justiça poderiam ser acumuladas com a GAE. Aliás, não encontrei nenhum caso desses que tenha sido decidido pelo STF.
15.	Portanto, a jurisprudência do STF sobre a matéria restringe-se a considerar, em linha com o entendimento do TCU, ser ilegal a acumulação da GAE com os quintos incorporados em decorrência do exercício de funções inerentes ao cargo efetivo de Oficial de Justiça. Nada além disso, pois o Supremo não examinou outra hipótese. Veja-se, a propósito, o excerto da ementa do Acórdão proferido no MS 35.193, de relatoria do Ministro Roberto Barroso, entendimento, aliás, que é replicado no excerto da decisão do Ministro Luiz Fux  no MS 38.869:
"5. A jurisprudência desta Corte é pela impossibilidade de pagamento de gratificações em razão do desempenho da função com parcelas de quintos incorporados na forma de Vantagem Pessoal Nominalmente Identificada (VPNI) quando ostentarem idêntico fundamento."
16.	Observe-se que, no presente processo, a situação chama ainda mais a atenção, pois os quintos a que me refiro sequer foram incorporados enquanto a interessada estava no exercício do cargo de Oficial de Justiça. Logo, não há que se falar, no caso, em idêntico fundamento.
17.	A propósito, ressalto que a presente tese foi sufragada recentemente, e de forma expressa, por este Colegiado. Refiro-me aos acórdãos 5.978/2022 e 5.979/2022, relatados pelo Ministro Vital do Rêgo.
18.	Penso ser didático, ante todo o exposto, que se esclareça, tanto à interessada quanto ao órgão de origem, que não é ilegal o pagamento de quintos incorporados antes do ingresso de servidor no cargo de Analista Judiciário - Oficial de Justiça de forma acumulada com a Gratificação de Atividade Externa.
19.	Não obstante, o mérito da apreciação do ato pela ilegalidade deve ser mantido, pois consta da aposentadoria a incorporação de quintos após o advento da Lei 9.624/1998, circunstância que ofende o princípio da legalidade, nos termos da tese firmada em sede de repercussão geral, Tema 395, pelo Supremo Tribunal Federal.
20.	Sendo assim, proponho que se determine ao jurisdicionado que destaque os quintos incorporados no período de 8/4/1998 a 4/9/2001, transformando-os em parcela compensatória a ser eventualmente absorvida por quaisquer reajustes futuros, de acordo com a modulação estabelecida pelo STF no âmbito do RE 638.115/CE.
Ante o exposto, VOTO por que o Tribunal adote o acórdão que ora submeto à deliberação deste Colegiado.
TCU, Sala das Sessões, em 25 de outubro de 2022.
JORGE OLIVEIRA 
Relator